ACORDAO-COMPLETO-2437020

ACÓRDÃO 13424/2020 ATA 42/2020 - PRIMEIRA CÂMARA

VISTOS, relatados e discutidos estes autos de tomada de contas especial instaurada pela Empresa Brasileira de Correios e Telégrafos, em desfavor de Jadson Menezes Martins, em razão de desfalque, alcance, desvio ou desaparecimento de dinheiro, bens ou valores evidenciados pela falta de numerário verificada na agência de Flexeiras/AL.
ACORDAM os ministros do Tribunal de Contas da União, reunidos em sessão da 1ª Câmara, ante as razões expostas pelo relator, em:
9.1. considerar revel, para todos os efeitos, com fundamento no art. 12, § 3º, da Lei 8.443/1992, o Sr. Jadson Menezes Martins;
9.2. julgar irregulares, com fundamento nos arts. 1º, I, e 16, III, "c" e "d", da Lei 8.443/1992 c/c os arts. 19 e 23, III, da mesma lei, e com arts. 1º, I, e 209, III e IV, e 214, III, do RI/TCU, as contas do Sr. Jadson Menezes Martins e condená-lo ao pagamento da quantia abaixo especificada, com a fixação do prazo de 15 (quinze) dias, a contar da notificação, para que comprove, perante este Tribunal (art. 214, III, "a", do RI/TCU) , o recolhimento da dívida aos cofres da Empresa Brasileira de Correios e Telégrafos, atualizada monetariamente e acrescida dos juros de mora, calculados a partir das datas discriminadas, até a data do recolhimento, na forma prevista na legislação em vigor:
	Valor Original (R$) 
	Data dos saques

	158.800,00
	10/8/2017

9.3. aplicar ao Sr. Jadson Menezes Martins a multa prevista no art. 57 da Lei 8.443/1992 c/c o art. 267 do RI/TCU, no valor de R$ 35.200,00 (trinta e cinco mil e duzentos reais) , com a fixação do prazo de 15 (quinze) dias, a contar da notificação, para que comprove, perante este Tribunal (art. 214, III, "a", do RI/TCU) , o recolhimento da dívida aos cofres do Tesouro Nacional, atualizada monetariamente desde a data do presente acórdão até a do efetivo recolhimento, se for paga após o vencimento, na forma da legislação em vigor;
9.4. autorizar, desde logo, nos termos do art. 28, II, da Lei 8.443/1992, a cobrança judicial das dívidas, caso não atendidas as notificações;
9.5. em cumprimento ao disposto no § 3º do art. 16 da Lei 8.443/1992, encaminhar cópia desta deliberação à Procuradoria da República no Estado de Alagoas.

Tomada de contas especial instaurada em razão de desfalque, alcance, desvio ou desaparecimento de dinheiro, bens ou valores evidenciados pela falta de numerário verificada na agência de Flexeiras/AL.

Primeira Câmara

Empresa Brasileira de Correios e Telegrafos - ECT - AC FLEXEIRAS/AL.

3. Interessados/Responsáveis:
3.1. Interessado: Empresa Brasileira de Correios e Telegrafos - ECT (34.028.316/0001-03)
3.2. Responsável: Jadson Menezes Martins (XXX.499.394-XX).

13.1. Ministros presentes: Walton Alencar Rodrigues (Presidente), Benjamin Zymler, Bruno Dantas e Vital do Rêgo.
13.2. Ministros-Substitutos presentes: Augusto Sherman Cavalcanti e Weder de Oliveira (Relator).

WEDER DE OLIVEIRA

Transcrevo, com ajustes de forma, a instrução apresentada (peças 38, 39 e 40) pela Secretaria de Controle Externo de Tomada de Contas Especial (Secex-TCE) :
"Cuidam os autos de tomada de contas especial instaurada pela Empresa Brasileira de Correios e Telégrafos, em desfavor de Jadson Menezes Martins (CPF: XXX.499.394-XX) , em razão da ocorrência de desfalque, alcance, desvio ou desaparecimento de dinheiro, bens ou valores, evidenciado pela falta de numerário ocorrida na Agência de Correios de Flexeiras/AL.
HISTÓRICO
2.	Em 6/2/2019, com fundamento na IN/TCU 71/2012, alterada pela IN/TCU 76/2016 e DN/TCU 155/2016, o dirigente da Empresa Brasileira de Correios e Telégrafos autorizou a instauração da tomada de contas especial (peça 18) . O processo foi registrado no sistema e-TCE com o número 405/2019.
3.	O fundamento para a instauração da tomada de contas especial, conforme consignado na matriz de responsabilização elaborada pelo tomador de contas, foi a constatação da seguinte irregularidade:
'Em 09/08/2017, a pedido do Chefe da REVEN/AL, a Coordenadora de Vendas Elizenice Simão de Carvalho, juntamente com os empregados Jair de Assis da Silva e Erasmo Dirceu Verçosa, se dirigiram à Agência de Correios Flexeiras/AL com vistas à passagem da Unidade da pessoa do Gerente titular, Sr. Jadson Menezes Martins, para a gestão da citada Coordenadora, em razão do afastamento médico do gestor titular da Unidade. Na ocasião da contagem do numerário, fora constatada a diferença, a menor, entre o saldo físico da Unidade e o saldo escritural, no valor original de R$ 158.800,00.
No curso das apurações, em face da confissão de autoria por parte do empregado (peça 13) , os apuradores (peça 14) e a autoridade julgadora (peça 16, p. 3-5) , atribuíram a integral responsabilidade pela ocorrência do dano ao Sr. Jadson Menezes Martins, sendo-lhe também impingida a penalidade de demissão por justa causa.'
4.	O responsável arrolado na fase interna foi devidamente comunicado e, diante da ausência de justificativas suficientes para elidir a irregularidade e da não devolução dos recursos, instaurou-se a presente tomada de contas especial.
5.	No relatório (peça 23) , o tomador de contas concluiu que o prejuízo importaria no valor atualizado sem juros em 1/7/2020 de R$ 174.140,08, imputando-se a responsabilidade a Jadson Menezes Martins, Gerente da Agência de Correios Flexeiras/AL, no período de 1/5/2011 a 6/2/2018, na condição de gestor dos recursos. 
6.	Em 17/4/2020, a Controladoria-Geral da União emitiu o relatório de auditoria (peça 25) , em concordância com o relatório do tomador de contas. O certificado de auditoria e o parecer do dirigente do órgão de controle interno concluíram pela irregularidade das presentes contas (peças 26 e 27) .
7.	Em 20/4/2020, o ministro responsável pela área atestou haver tomado conhecimento das conclusões contidas no relatório e certificado de auditoria, bem como do parecer conclusivo do dirigente do órgão de controle interno, manifestando-se pela irregularidade das contas, e determinou o encaminhamento do processo ao Tribunal de Contas da União (peça 28) .
8.	Na instrução inicial (peça 31) , analisando-se os documentos nos autos, concluiu-se pela necessidade de realização de citação para a seguinte irregularidade: 
Irregularidade 1: desfalque de valores ocorrido na Agência de Correios de Flexeiras/AL. 
	Evidências da irregularidade: documentos técnicos presentes nas peças1, 10, 13, 14, 16 e 20.
	Normas infringidas: MANORG - Manual de Organização: Mod. 13, Cap. 11, item 4, subitem 4.3.1, alíneas 'g' e 'q'; MANPES - Manual de Pessoal: Mód. 46, Cap. 2, item 2, subitem 2.2.1, alíneas 'b', 's', 'w' e 'f' e MANAFI - Manual de Administração Financeira Mód. 19, Cap. 1, item 2.2.8 e Mod. 3. Cap. 4, item 2.2.3.
	Débito relacionado ao responsável Jadson Menezes Martins (CPF: XXX.499.394-XX) :
	Data de ocorrência
	Valor histórico (R$) 

	10/8/2017
	158.800,00

		Cofre credor: Empresa Brasileira de Correios e Telégrafos.
		Responsável: Jadson Menezes Martins (CPF: XXX.499.394-XX) .
Conduta: Descumprir deveres funcionais e dar causa a desfalque de valores sob sua responsabilidade, ocorrido na Agência de Correios de Flexeiras/AL.
Nexo de causalidade: O desfalque de valores ocorrido na Agência de Correios de Flexeiras/AL resultou na ocorrência de dano aos cofres dos Correios.
Culpabilidade: Não há excludentes de ilicitude, de culpabilidade e de punibilidade; é razoável supor que o responsável tinha consciência da ilicitude de sua conduta; era exigível conduta diversa da praticada, qual seja, cumprir de forma estrita os seus deveres funcionais estabelecidos nos normativos da entidade.
9.	Em cumprimento ao pronunciamento da unidade ordenando a citação (peça 33) , foi efetuada a comunicação processual do responsável Jadson Menezes Martins, nos moldes adiante:
Comunicação: Ofício 33560/2020 - Seproc (peça 35) 
Data da Expedição: 15/7/2020
Data da Ciência: 16/7/2020 (peça 36) 
Observação: Ofício enviado para o endereço do responsável, conforme pesquisa na base de dados no sistema da Receita Federal, custodiada pelo TCU .
Fim do prazo para a defesa: 31/7/2020	
10.	Conforme Despacho de Conclusão das Comunicações Processuais (peça 37) , as providências inerentes às comunicações processuais foram concluídas.
11.	Transcorrido o prazo regimental, o responsável Jadson Menezes Martins permaneceu silente, devendo ser considerado revel, nos termos do art. 12, § 3º, da Lei 8.443/1992.
ANÁLISE DOS PRESSUPOSTOS DE PROCEDIBILIDADE DA IN/TCU 71/2012
Apreciação do Prejuízo ao Contraditório e Ampla Defesa
12.	Verifica-se que não houve o transcurso de mais de dez anos desde o fato gerador sem que tenha havido a notificação do responsável pela autoridade administrativa federal competente (art. 6º, inciso II, c/c art. 19 da IN/TCU 71/2012, modificada pela IN/TCU 76/2016) , uma vez que o fato gerador da irregularidade sancionada ocorreu em 10/8/2017, tendo havido a notificação do responsável Jadson Menezes Martins sobre a irregularidade pela autoridade administrativa competente por meio do ofício acostado à peças 11-12, recebido em 30/8/2018 (peças 11-12) .
Valor de Constituição da TCE 	
13.	Verifica-se, ainda, que o valor atualizado do débito apurado (sem juros) em 1/1/2017 é de R$ 158.800,00, portanto superior ao limite mínimo de R$ 100.000,00, na forma estabelecida conforme os arts. 6º, inciso I, e 19 da IN/TCU 71/2012, modificada pela IN/TCU 76/2016.
OUTROS PROCESSOS/DÉBITOS NOS SISTEMAS DO TCU COM OS MESMOS RESPONSÁVEIS
14.	Informa-se que não foi encontrado débito imputável ao responsável em outros processos no Tribunal.
15.	A tomada de contas especial está, assim, devidamente constituída e em condição de ser instruída.
EXAME TÉCNICO
 (...) 
Da revelia do responsável Jadson Menezes Martins
20.	No caso vertente, a citação do responsável se deu em endereços provenientes da base de CPFs da Receita Federal, em sistema custodiado pelo TCU. A entrega dos ofícios citatórios nesses endereços ficou comprovada.
21.	Nos processos do TCU, a revelia não leva à presunção de que seriam verdadeiras todas as imputações levantadas contra os responsáveis, diferentemente do que ocorre no processo civil, em que a revelia do réu opera a presunção da verdade dos fatos narrados pelo autor (Acórdão 1009/2018-TCU-Plenário, Relator Ministro Bruno Dantas; 2369/2013-TCU-Plenário, Relator Ministro Benjamin Zymler e 2449/2013-TCU-Plenário, Relator Ministro Benjamin Zymler) . Dessa forma, a avaliação da responsabilidade do agente não pode prescindir da prova existente no processo ou para ele carreada.
22.	Ao não apresentar sua defesa, o responsável deixou de produzir prova da regular aplicação dos recursos sob sua responsabilidade, em afronta às normas que impõem aos gestores públicos a obrigação legal de, sempre que demandados pelos órgãos de controle, apresentar os documentos que demonstrem a correta utilização das verbas públicas, a exemplo do contido no art. 93 do Decreto-Lei 200/1967: 'Quem quer que utilize dinheiros públicos terá de justificar seu bom e regular emprego na conformidade das leis, regulamentos e normas emanadas das autoridades administrativas competentes.' 
23.	Mesmo as alegações de defesa não sendo apresentadas, considerando o princípio da verdade real que rege esta Corte, procurou-se buscar, em manifestações do responsável na fase interna desta Tomada de Contas Especial, se havia algum argumento que pudesse ser aproveitado a seu favor. 
24.	Os argumentos apresentados na fase interna (peça 13) não elidem as irregularidades apontadas.
25.	Em se tratando de processo em que a parte interessada não se manifestou acerca das irregularidades imputadas, não há elementos para que se possa efetivamente aferir e reconhecer a ocorrência de boa-fé na conduta do responsável, podendo este Tribunal, desde logo, proferir o julgamento de mérito pela irregularidade das contas, conforme os termos dos §§ 2º e 6º do art. 202 do Regimento Interno do TCU. (Acórdão 2064/2011-TCU-Primeira Câmara (Relator Ministro Ubiratan Aguiar) , 6.182/2011-TCU-1ª Câmara (Relator Ministro Weber de Oliveira) , 4.072/2010-TCU-1ª Câmara (Relator Ministro Valmir Campelo) , 1.189/2009-TCU-1ª Câmara (Relator Ministro Marcos Bemquerer) , 731/2008-TCU-Plenário (Relator Ministro Aroldo Cedraz) .
26.	Dessa forma, o responsável Jadson Menezes Martins deve ser considerado revel, nos termos do art. 12, § 3º, da Lei 8.443/1992, devendo suas contas serem julgadas irregulares, condenando-o ao débito apurado e aplicando-lhe a multa prevista no art. 57 da Lei 8.443/1992.
Prescrição da Pretensão Punitiva
27.	Vale ressaltar que a pretensão punitiva do TCU, conforme Acórdão 1441/2016-TCU-Plenário, Relator Min. Benjamin Zymler, que uniformizou a jurisprudência acerca dessa questão, subordina-se ao prazo geral de prescrição indicado no art. 205 do Código Civil, que é de dez anos, contado da data de ocorrência da irregularidade sancionada, nos termos do art. 189 do Código Civil, sendo este prazo interrompido pelo ato que ordenar a citação, a audiência ou a oitiva do responsável.
28.	No caso em exame, não ocorreu a prescrição, uma vez que a irregularidade sancionada ocorreu em 10/8/2017, e o ato de ordenação da citação ocorreu em 2/7/2020 (peça 33) .
CONCLUSÃO
29.	Em face da análise promovida na seção 'Exame Técnico', verifica-se que o responsável Jadson Menezes Martins não logrou comprovar a boa e regular aplicação dos recursos, instado a se manifestar, optou pelo silêncio, configurando a revelia, nos termos do § 3º, do art. 12, da Lei 8.443/1992. Ademais, inexistem nos autos elementos que demonstrem a boa-fé do responsável ou a ocorrência de outras excludentes de culpabilidade.
30.	Vale ressaltar que a jurisprudência pacífica nesta Corte é no sentido da imprescritibilidade das ações de ressarcimento ao erário (SúmulaTCU 282) . Dessa forma, identificado dano ao erário, deve se instaurar e julgar o processo de tomada de contas especial para responsabilizar seus agentes causadores, respeitando o direito ao contraditório e à ampla defesa, independentemente de quando ocorreram os atos impugnados.
31.	Verifica-se também que não houve a prescrição da pretensão punitiva, conforme análise já realizada.
32.	Tendo em vista que não constam dos autos elementos que permitam reconhecer a boa-fé do responsável, sugere-se que as suas contas sejam julgadas irregulares, nos termos do art. 202, § 6º, do Regimento Interno do TCU, com a imputação do débito atualizado monetariamente e acrescido de juros de mora, nos termos do art. 202, § 1º do Regimento Interno do TCU, descontado o valor eventualmente recolhido, com a aplicação da multa prevista no art. 57 da Lei 8.443/1992.
33.	Por fim, como não houve elementos que pudessem modificar o entendimento acerca das irregularidades em apuração, mantém-se a matriz de responsabilização presente na peça 30.
PROPOSTA DE ENCAMINHAMENTO
34.	Diante do exposto, submetemos os autos à consideração superior, propondo ao Tribunal:
a)	considerar revel o responsável Jadson Menezes Martins (CPF: XXX.499.394-XX) , para todos os efeitos, dando-se prosseguimento ao processo, com fulcro no art. 12, § 3º, da Lei 8.443/1992;
b)	julgar irregulares, nos termos dos arts. 1º, inciso I, 16, inciso III, alínea 'd', da Lei 8.443/1992, c/c os arts. 19 e 23, inciso III, da mesma Lei, as contas do responsável Jadson Menezes Martins (CPF: XXX.499.394-XX) , condenando-o ao pagamento da importância a seguir especificada, atualizada monetariamente e acrescida dos juros de mora, calculada a partir da data discriminada até a data da efetiva quitação do débito, fixando-lhe o prazo de quinze dias, para que comprove, perante o Tribunal, o recolhimento da referida quantia aos cofres da Empresa Brasileira de Correios e Telégrafos, nos termos do art. 23, inciso III, alínea 'a', da citada lei, c/c o art. 214, inciso III, alínea 'a', do Regimento Interno do TCU.
Débito relacionado ao responsável Jadson Menezes Martins (CPF: XXX.499.394-XX) :
	Data de ocorrência
	Valor histórico (R$) 

	10/8/2017
	158.800,00

Valor atualizado do débito (com juros) em 17/9/2020: R$ 186.645,66.
c)	aplicar ao responsável Jadson Menezes Martins (CPF: XXX.499.394-XX) , a multa prevista no art. 57 da Lei 8.443/1992 c/c o art. 267 do Regimento Interno do TCU, fixando-lhe o prazo de quinze dias, a contar da notificação, para que comprove, perante o Tribunal (art. 214, III, alínea 'a', do Regimento Interno do TCU) , o recolhimento da dívida aos cofres do Tesouro Nacional, atualizada monetariamente desde a data do acórdão que vier a ser proferido por este Tribunal até a data do efetivo recolhimento, se paga após o vencimento, na forma da legislação em vigor;
d)	autorizar, desde logo, a cobrança judicial das dívidas, caso não atendida a notificação, na forma do disposto no art. 28, inciso II, da Lei 8.443/1992;
e)	autorizar também, desde logo, se requerido, com fundamento no art. 26, da Lei 8.443, de 1992, c/c o art. 217, §§ 1º e 2º do Regimento Interno do TCU, o parcelamento da (s) dívida (s) em até 36 parcelas, incidindo, sobre cada parcela, corrigida monetariamente, os correspondentes acréscimos legais, fixando-lhe o prazo de quinze dias, a contar do recebimento da notificação, para comprovar, perante o Tribunal, o recolhimento da primeira parcela, e de trinta dias, a contar da parcela anterior, para comprovar os recolhimentos das demais parcelas, devendo incidir, sobre cada valor mensal, atualizado monetariamente, os juros de mora devidos, no caso do débito, na forma prevista na legislação em vigor, alertando o responsável de que a falta de comprovação do recolhimento de qualquer parcela importará o vencimento antecipado do saldo devedor, nos termos do § 2º do art. 217 do Regimento Interno deste Tribunal;
f)	enviar cópia do Acórdão a ser prolatado à Procuradoria da República no Estado de Alagoas, nos termos do § 3º do art. 16 da Lei 8.443/1992, c/c o § 7º do art. 209 do Regimento Interno do TCU, para adoção das medidas cabíveis; e
g)	enviar cópia do Acórdão que vier a ser proferido ao Empresa Brasileira de Correios e Telegrafos e ao responsável, para ciência;
h)	informar à Procuradoria da República no Estado de Alagoas, a Empresa Brasileira de Correios e Telégrafos e ao responsável que a presente deliberação, acompanhada do Relatório e do Voto que a fundamenta, está disponível para a consulta no endereço www.tcu.gov.br/acordaos, além de esclarecer que, caso requerido, o TCU poderá fornecer sem custos as correspondentes cópias, de forma impressa; e
i)	informar à Procuradoria da República no Estado de Alagoas que, nos termos do parágrafo único do art. 62 da Resolução TCU 259/2014, os procuradores e membros do Ministério Público credenciados nesta Corte podem acessar os presentes autos de forma eletrônica e automática, ressalvados apenas os casos de eventuais peças classificadas como sigilosas, as quais requerem solicitação formal."
O representante do MP/TCU (peça 41) , procurador Sérgio Ricardo Costa Caribé, concordou com a proposta da unidade instrutiva.
	É o relatório.

não há.

Procurador Sérgio Ricardo Costa Caribé.

TOMADA DE CONTAS ESPECIAL. ECT. DESFALQUE. CITAÇÃO. REVELIA. CONTAS IRREGULARES. DÉBITO. MULTA. COMUNICAÇÕES.

TOMADA DE CONTAS ESPECIAL (TCE)

Secretaria de Controle Externo de Tomada de Contas Especial (SecexTCE).

Trata-se de tomada de contas especial instaurada pela Empresa Brasileira de Correios e Telégrafos (ECT) , em desfavor de Jadson Menezes Martins, gerente da agência de Flexeiras/AL, no período de 1º/5/2011 a 6/2/2018, em razão de desfalque, alcance, desvio ou desaparecimento de dinheiro, bens ou valores evidenciados pela falta de numerário verificada na agência, na data de 9/8/2017.
Após realizar apurações, em face da confissão de autoria por parte do empregado[footnoteRef:2], os apuradores e a autoridade julgadora[footnoteRef:3] atribuíram a integral responsabilidade pela ocorrência do dano ao Sr. Jadson Menezes Martins, sendo-lhe também impingida a penalidade de demissão por justa causa. [2:  Peça 13.]  [3:  Peças 14 e 16, p. 3-5.] 
Diante da ausência de justificativas suficientes para elidir a irregularidade e da não devolução dos recursos, foi instaurada a devida tomada de contas especial.
O relatório do tomador de contas especial[footnoteRef:4] concluiu que o prejuízo importaria no valor de R$ 158.800,00, registrado como ocorrido em 10/8/2017, e imputou a responsabilidade ao Sr. Jadson Menezes Martins. [4:  Peça 23.] 
O relatório de auditoria da Controladoria-Geral da União[footnoteRef:5] chegou às mesmas conclusões. Após serem emitidos o certificado de auditoria[footnoteRef:6], o parecer do dirigente de controle interno[footnoteRef:7] e o pronunciamento ministerial[footnoteRef:8], o processo foi remetido a este Tribunal. [5:  Peça 25.]  [6:  Peça 26.]  [7:  Peça 27.]  [8:  Peça 28.] 
Diante dos elementos acostados aos autos, a Secretaria de Controle Externo de Tomada de Contas Especial (Secex-TCE) promoveu a citação do responsável no valor histórico de R$ 158.800,00[footnoteRef:9].  [9:  Peças 31, 32 e 33.] 
Devidamente cientificado[footnoteRef:10], o Sr. Jadson Menezes Martins permaneceu silente, impondo-se considerá-lo revel. [10:  Peças 35 e 36.] 
Com base nos documentos presentes nos autos, a Secex-TCE propôs[footnoteRef:11] que as contas do responsável fossem julgadas irregulares, atribuindo-lhe o débito apurado, bem como a aplicação da sanção prevista no art. 57 da Lei 8.443/1992. [11:  Peças 38, 39 e 40.] 
O representante do MP/TCU, procurador Sérgio Ricardo Costa Caribé, endossou o encaminhamento proposto[footnoteRef:12]. [12:  Peça 41.] 
Concordo com a análise empreendida pela Secex-TCE, corroborada pelo representante do MP/TCU, a qual adoto como fundamento para minhas razões de decidir, sem prejuízo de complementar o exame com as considerações abaixo.
Aliado ao fato de que o responsável, conforme apontado pela ECT, tenha confessado a prática irregular, não constam dos autos elementos que permitam afastar sua responsabilização, tanto na fase interna da tomada de contas especial, quanto perante esta Corte, ocasião em que não apresentou alegações de defesa.
Assim, inexistindo elementos que permitam concluir pelo afastamento de sua responsabilidade diante do desfalque, considero que o responsável deve ter suas contas julgadas irregulares, ser condenado em débito, na forma apresentada pela unidade instrutiva, aplicando-lhe a multa prevista no art. 57 da Lei 8.442/1992.
Diante do exposto, manifesto-me pela aprovação do acórdão que ora submeto à apreciação deste Colegiado. 
TCU, Sala das Sessões Ministro Luciano Brandão Alves de Souza, em 24 de novembro de 2020.
Weder de Oliveira 
Relator